【裁判字號】    89,易,3630
【裁判日期】    900102
【裁判案由】    偽造文書
【裁判全文】
臺灣板橋地方法院刑事判決                        八十九年度易字第三六三○號
    公  訴  人  臺灣板橋地方法院檢察署檢察官
    被      告  乙○○
                甲○○
    右  一  人
    選任辯護人  李保祿
右列被告等因偽造文書案件，經檢察官提起公訴（八十八年度偵字第二三七二二號）
，本院判決如左：
    主      文
乙○○、甲○○共同明知為不實之事項，而使公務員登載於職務上所掌之公文書，足
以生損害於公眾及他人，各處有期徒刑參月，如易科罰金，均以參佰元折算壹日。均
緩刑貳年。
    事      實
一、被告乙○○與甲○○間為叔姪關係，明知乙○○僅向甲○○借貸新臺幣（下同）
    六百四十萬元，且已有由乙○○提供其臺北縣新莊市○○路九二九巷七弄十一號
    三樓房屋及基地持分設定四百萬元抵押權作為擔保，彼此間無擔保債權額僅餘二
    百四十萬元，詎因乙○○接獲其票款債權人丙○○聲請之支付命令，為應訴作準
    備，除聲明異議外，竟基於犯意之聯絡，共同委由不知情之代書丁○○，於民國
    八十七年五月二十八日，向臺南縣佳里地政事務所遞件辦理抵押權設定登記，將
    乙○○所有、坐落臺南縣西港鄉○○段二○二地號、一○九七地號二筆土地，設
    定擔保不實債權額七百萬元之抵押權予甲○○，使上開地政事務所不知情之承辦
    公務員將此不實事項登載於職務上所掌之土地登記簿公文書上，足以生損害於公
    眾對於地政機關掌理土地登記正確性之信賴及債權人丙○○之財產權益。
二、案經丙○○訴請臺灣板橋地方法院檢察署檢察官偵查起訴。
    理      由
一、訊之被告乙○○、甲○○均矢口否認有何犯行，被告乙○○辯稱：伊係因週轉困
    難，方於八十七年三月間與甲○○約定，提供伊在臺北縣新莊市住家房地，設定
    抵押權四百萬元予甲○○，嗣又陸續向甲○○借款累計達六百四十萬元，甲○○
    要求就超出原四百萬借款之二百四十萬元債權部分亦設定抵押，伊乃以坐落臺南
    縣之二筆土地設定七百萬元抵押權予甲○○，並思將臺北縣新莊市住家房地上之
    抵押權塗銷，然未及辦理即為丙○○辦理假扣押云云；被告甲○○辯稱：乙○○
    於八十七年三月間，因預定向伊借款四百萬元，經雙方約定，以乙○○所有座落
    於臺北縣新莊市○○路九二九巷七弄十一號三樓房屋及基地持分設定四百萬元抵
    押權予伊後，伊始借款與乙○○，嗣後乙○○確實於八十七年五月七日委託代書
    辦理上開房地之抵押權登記，伊則自八十七年五月十日才開始借款與乙○○，截
    至八十七年五月十九日止，伊借予乙○○之金額已達六百四十萬，超過原訂四百
    萬元之額度，就超過部分伊亦要求乙○○亦應設定抵押權擔保，至於乙○○要以
    那一塊土地設定二百四十萬元之抵押權，雙方並未約定，乙○○為何會指示代書
    丁○○就臺南縣西港鄉○○段二０二地號、一０九七地號二筆土地，設定七百萬
    元抵押權乙事，伊事先實不知情云云。
二、第查：關於被告乙○○與告訴人丙○○間存有票款糾葛，經丙○○向本院聲請對
    被告乙○○發支付命令，被告乙○○於收受支付命令後，於八十七年五月五日具
    狀聲明異議，另先後於八十七年五月七日及二十八日，委由代書丁○○向臺北縣
    新莊地政事務所與臺南縣佳里地政事務所辦理登記，將乙○○所有、坐落臺北縣
    新莊市○○路九二九巷七弄十一號三樓房屋及基地持分，與臺南縣西港鄉○○段
    二○二地號、一○九七地號二筆土地，各設定擔保債權額四百萬元及七百萬元之
    抵押權予被告甲○○等情，業據告訴人丙○○指訴歷歷，並有支票及退票理由單
    影本各二張、本院八十七年度促字第九五三三號支付命令、乙○○八十七年五月
    五日民事異議狀影本、本院八十七年度板簡字第一○三五號宣示判決筆錄正本、
    土地及建築改良物登記簿謄本、土地登記申請書、抵押權設定契約書等存卷可稽
    ，被告二人雖否認有何抵押權設定不實情事，然被告乙○○於本院訊問時就其情
    由係稱：「甲○○是我姪女，我有跟她借錢，因為我投資失敗，須要錢還債及繼
    續投資，我看甲○○製售床單、床罩有錢，所以就跟她陸續借了六百四十萬元，
    抵押是從八十七年五月設定，我一開始向他借四百萬元，她說要有保障，所以我
    就設定四百萬元的抵押給她，然後她陸陸續續給我四百萬元，後來週轉不靈還需
    要二百四十萬元，所以我跟他講我還要借二百四十萬元，她就陸陸續續給我，後
    來她有問我為何要用這麼多錢，她沒有要求我再設定抵押或提供擔保，而是我聽
    到她這樣說，所以我主動設定擔保給她，所以她不知道有設定這七百萬元，是我
    設定完才告訴她的。」「（問，甲○○不知情如何能辦理抵押？）因為在辦四百
    萬抵押的時候，她就把印章留在我這裡。」「（問，為何要辦七百萬元抵押？）
    因為我欠他六百四十萬元，我打算辦完七百萬元抵押後就把先前四百萬元的抵押
    塗銷，我事後有告訴她。」（見本院八十九年十一月六日訊問筆錄），惟觀諸被
    告甲○○於同庭隔離訊問時所述：「乙○○是我叔叔，跟我爸爸同一個曾祖父，
    他在八十七年五月間向我借錢，他說他要投資生意，先向我借四百萬元，後來追
    加到六百四十萬元，總共向我借了六百四十萬元，在他向我借四百萬元時，我就
    要求他設定四百萬元的抵押給我，設定好之後我才把錢匯給他，後來他說不夠，
    又陸續向我借了好幾次，累積起來就是六百四十萬元，那我看他借的錢已超過四
    百萬元，我就要求他再追加設定，他就自行決定將南部另一筆價值約七百萬元的
    土地設定七百萬元的抵押給我，他設定好通知我，我才知道。」「（問，被告乙○○如何能在你不知情的情形下設定七百萬元的抵押？）我在要求他追加設定時
    ，他有要我給他印章，我就寄過去給他，他跟我要就是要辦設定，只是我不知道
    他會設定哪一塊土地及多少債權額的抵押權給我，直到他設定完告訴我，我才知
    道。」（見本院八十九年十一月六日訊問筆錄），顯見被告二人間就有無積極要
    求於四百萬元抵押權外另設定七百萬元抵押權，及第二次設定抵押所需印鑑是否
    另行交付等情，敘述並不一致，且與證人丁○○結證所述：「最初是乙○○跟他
    太太來找我談，他說要向甲○○借四百萬元，我就幫他辦，辦抵押設定的證件印
    鑑都是乙○○跟他太太拿過來的，甲○○當時沒有來，因為他說沒有時間，後來
    恰好我有案子到台南，就請她跟我會面來蓋章，我總共幫他辦了二筆，之後乙○○又來找我說借錢增加到六百多萬元，所以再提供另外二筆土地設定，是要擔保
    甲○○全部的債權，之前設定的就把它塗銷掉，但還沒有辦理塗銷就被假扣押了
    。」「（問，乙○○何時提到要塗銷抵押權？）就是在提供台南二筆土地辦設定
    的時候說的。」「（問，甲○○對台南土地的抵押知道多少？）她知道，因為她
    有打電話跟我談到這件事，但她說她不到台北來，我辦好之前甲○○就知道，至
    於甲○○知不知道抵押擔保的債權範圍為何，我就不清楚，乙○○應該會跟他講
    才對。」（見本院八十九年十一月二十七日訊問筆錄），亦多所扞格，蓋依證人
    丁○○之證言，辦理抵押權設定所需甲○○印文，乃代書丁○○因赴台南處理另
    案，趁便與甲○○會面而取得，要無預留印鑑於被告乙○○處之情事甚明，又被
    告乙○○以台南土地設定七百萬元抵押權之事，甲○○於該抵押權設定登記辦理
    完竣前亦已知悉，殊非如被告乙○○、甲○○所辯之事前毫無所悉，此外被告乙○○果有辦妥七百萬元抵押權後即塗銷原先設定四百萬元抵押權之真意，事涉甲○○權益至鉅，豈有不事先照會或磋商之理﹖而此一利己事實於犯意之有無，尤
    關聯至鉅，被告乙○○豈有不於偵查中陳明以供調查之理，然甲○○於偵查及接
    受本院訊問時，對乙○○有意塗銷原抵押權設定一事，未置一詞，而遍閱偵查卷
    證，亦未見被告乙○○及甲○○對此有何隻字片語，顯然違常，再對照前揭二抵
    押權於八十七年五月間即先後辦妥之密接迅速，何以歷三月即告訴人丙○○尚未
    辦理假扣押，而於八十七年八月二十六日調閱土地登記簿謄本（調閱日期載於謄
    本背面）之時，猶遲遲未就四百萬元抵押權辦理塗銷﹖參合被告二人所述及卷內
    存摺及匯款申請書所示，被告二人間之債權債務總額為六百四十萬元，渠二人竟
    於四百萬元抵押權外，另辦理與債權總額（六百四十萬元）及無擔保債權額（二
    百四十萬元）均不相符之七百萬元抵押權設定登記，若謂被告等無何設定不實抵
    押權之認識及意欲，孰能置信﹖綜上俱徵被告等所辯，及證人丁○○關於被告乙○○有意塗銷原抵押權設定之證言，胥屬串飾卸責之詞，不足採信，本案事證明
    確，被告等犯行，均堪予認定。
三、核被告乙○○、甲○○以明知不實之擔保債權額，向地政機關辦理抵押權設定登
    記，使不知情之承辦公務員登載於職務上執掌之土地登記簿公文書，足以生損害
    於公眾對於地政機關掌理土地登記正確性之信賴及債權人丙○○之財產權益，所
    為均係犯刑法第二百十四條之使公務員登載不實罪。被告二人均利用不知情代書
    丁○○代辦不實抵押權設定登記，咸為間接正犯；被告二人間有犯意之聯絡及行
    為之分擔，皆為共同正犯。公訴人認被告等於八十七年五月七日，以被告乙○○
    所有座落於臺北縣新莊市○○路九二九巷七弄十一號三樓房屋及基地持分設定四
    百萬元抵押權予被告甲○○之行為，亦涉刑法第二百十四條之使公務員登載不實
    罪嫌，固非無見；惟查：被告甲○○既對被告乙○○有六百四十萬元債權，則渠
    等約明並設定四百萬元抵押權供擔保，既未逾債權額，要難謂其有何不實，自無
    從遽以刑法第二百十四條罪名相繩，茲以公訴人認此部分犯嫌，與前揭經認定屬
    實之犯行間有連續犯之裁判上一罪關係，即不另為無罪之諭知，附此敘明。爰審
    酌被告等犯罪動機、目的、手段、所生危害，及犯後態度等一切情狀，量處如主
    文所示之刑，並諭知易科罰金之折算標準，資為懲儆。末查被告二人均未曾受有
    期徒刑以上刑之宣告，有臺灣高等法院檢察署刑案紀錄簡覆表在卷可憑，渠等因
    一時失慮，致罹刑章，犯後被告乙○○已與告訴人丙○○達成和解（見卷內和解
    書），經此偵審教訓，應知所警惕而無再犯之虞，所受宣告之刑以暫不執行為適
    當，是均併予宣告緩刑二年，以勵自新。
據上論結，應依刑事訴訟法第二百九十九條第一項前段，刑法第二十八條、第二百十
四條、第四十一條、第七十四條第一款，罰金罰鍰提高標準條例第一條前段、第二條
，判決如主文。
本案經檢察官陳明珠到庭執行職務。
中      華      民      國      九十     年      一      月      二     日
                                  臺灣板橋地方法院刑事第六庭
                                          法  官  蔡  新  毅
右正本證明與原本無異。
如不服本判決，應於判決送達後十日內，向本院提出上訴狀。
                                          書記官  謝  麗  秋
中      華      民      國      九十     年      一      月      二     日
※附錄本案論罪科刑主要法條全文※
中華民國刑法第二百一十四條（使公務員登載不實罪）：
明知為不實之事項，而使公務員登載於職務上所掌之公文書，足以生損害於公眾或他
人者，處三年以下有期徒刑、拘役或五百元以下罰金。


司法院資訊處製作；財團法人民間司法改革基金會備份。
